臺灣高等法院刑事判決
109年度上訴字第4332號
上  訴  人  
即  被  告  鄭旭  


輔  佐  人  廖淳羚


選任辯護人  陳怡衡律師（法扶律師）
上列上訴人因違反洗錢防制法等案件，不服臺灣桃園地方法院10
9年度金訴字第106號，中華民國109年10月26日第一審判決（起
訴案號：臺灣桃園地方檢察署109年度偵字第3223、3224號，及
移送併辦案號：臺灣桃園地方檢察署109年度偵字第20368號），
提起上訴，本院判決如下：
    主  文
原判決撤銷。
鄭旭幫助犯詐欺取財罪，處有期徒刑參月，如易科罰金，以新臺
幣壹仟元折算壹日。
    事  實
一、鄭旭能預見將金融帳戶交與他人使用，可能幫助掩飾他人實
    施詐欺犯罪所得財物之用，竟為賺取提供每1個帳戶存摺、
    提款卡每10日新臺幣1萬1,000元之不法利潤，而基於幫助詐
    欺取財之不確定故意，先依通訊軟體LINE帳號名稱：「陳芳
    欣」（下稱「陳芳欣」）之真實年籍不詳詐騙集團成員指示
    ，將其所申辦之遠東國際商業銀行（下稱遠東商銀）帳戶（
    帳號：00000000000000號，下稱遠東商銀帳戶）提款卡密碼
    變更為所指定之密碼後，再於民國108年12月23日15時12分
    許，在桃園市○○區○○路0段00號之統一超商，操作店內ibon
    機台，依「陳芳欣」之指示輸入寄件代碼，以交貨便之方式
    ，寄送遠東商銀帳戶存摺、提款卡及密碼予該詐騙集團所屬
    之成員。嗣該詐騙集團取得遠東商銀帳戶之提款卡等物後，
    即由其所屬之成員意圖為自己不法之所有，基於詐欺取財之
    犯意，於如附表各編號所示之時間，對蕭睦惠、曾翊喬、何
    曉綺施以如附表所示之詐術，致蕭睦惠、曾翊喬、何曉綺信
    以為真而陷於錯誤，於如附表各編號所示之時間、匯款如附
    表各編號所示之金額至遠東商銀帳戶內。嗣經蕭睦惠、曾翊
    喬、何曉綺發覺受騙並報警處理，而查獲上情。
二、案經蕭睦惠、曾翊喬、何曉綺訴由桃園市政府警察局刑事警
    察大隊報告臺灣桃園地方檢察署（下稱桃園地檢署）檢察官
    偵查起訴及移送併案審理。
    理  由
壹、程序部分
    按被告以外之人於審判外之言詞或書面陳述，除法律有規定
    者外，不得作為證據，刑事訴訟法第159 條第1項固定有明
    文。惟被告以外之人於審判外之陳述，雖不符同法第159 條
    之1至第159條之4之規定，而經當事人於審判程序同意作為
    證據，法院審酌該言詞陳述或書面陳述作成時之情況，認為
    適當者，亦得為證據，同法第159條之5第1項亦有明文規定
    。查本判決所引用之被告以外之人於審判外之陳述，業經檢
    察官、上訴人即被告鄭旭（下稱被告）於本院審理時表示沒
    有意見等語（本院卷第61至64頁），本院審酌上開供述證據
    作成時之情況，並無違法取證或其他瑕疵，且與待證事實具
    有關連性，認為以之作為證據應屬適當，自均有證據能力。
    其餘非供述證據，並無證據證明係公務員違背法定程序所取
    得，亦無顯有不可信之情況，並經本院於審理期日為合法調
    查，自均得作為本判決之證據。　　　　　　
貳、實體部分
一、認定犯罪事實所依憑之證據及理由：
    訊據被告固坦承遠東商銀帳戶為伊所開設，伊並依照「陳芳
    欣」之指示於變更提款卡密碼後，將遠東商銀之存摺、提款
    卡及密碼於統一超商輸入代碼寄出，惟矢口否認有何幫助詐
    欺取財之犯行，辯稱：伊係被誘導詐騙租用帳戶10天可以拿
    到1萬1,000元，伊當時意識不清云云；其選任辯護人則為被
    告辯護稱：被告於104年6月腦部發病，造成智力受損，迄今
    仍接受治療。本案案發時為被告病情嚴重之時，被告對於自
    己所作所為並不清楚，無法判斷自己行為之後果，主觀上並
    無故意，應不構成犯罪云云。經查：
　㈠被告為賺取不法利潤，而依LINE通訊軟體上「陳芳欣」之指
    示，將其所申辦之遠東商銀帳戶提款卡密碼變更為「陳芳欣
    」所指定之密碼後，再於108年12月23日15時12分許，在桃
    園市○○區○○路0段00號之統一超商，操作店內ibon機台，依
    「陳芳欣」之指示輸入寄件代碼，以交貨便之方式，寄送遠
    東商銀帳戶存摺、提款卡及密碼予該詐騙集團所屬之成員等
    情，經被告於偵查、原審及本院審理時均陳述明確（桃園地
    檢署109年度偵字第3223號卷〈下稱偵字第3223號卷〉第75、7
    6頁、原審卷二第40至42頁、本院卷第66頁），並有被告遠
    東商銀帳戶個資檢視資料、開戶總約定書、統一超商交貨便
    服務單、被告與「陳芳欣」間之LINE對話紀錄等在卷（偵字
    第3223號卷第33、41、63至67、79至111頁）可稽。而證人
    即告訴人蕭睦惠、曾翊喬、何曉綺分別於附表編號1至3「受
    騙時間」欄所示之時間，遭施用如附表各編號所示之詐術，
    因而均陷於錯誤，於附表編號1至3 「匯款時間」欄所示之
    時間，將如附表編號1至3「匯款金額」欄所示之款項，轉帳
    或匯款至被告所有之遠東商銀帳戶等情，則經證人即告訴人
    蕭睦惠、曾翊喬、何曉綺於警詢時證述明確（偵字第3223號
    卷第19至21頁、桃園地檢署109年度偵字第3224號卷〈下稱偵
    字第3224號卷〉第19至21頁、臺灣臺中地方檢察署109年度偵
    字第8666號卷〈下稱偵字第8666號卷〉第27至30頁），復有遠
    東商銀帳戶基本資料暨交易明細、蕭睦惠之交易明細表、曾
    翊喬之交易明細表、何曉綺之客戶交易明細表等件在卷（偵
    字第3223號卷第23、69頁、偵字第3224號卷第23頁、偵字第
    8666號卷第55頁）可稽，並為被告於原審所不爭執，是上開
    事實，首堪認定。　　
　㈡按存摺、提款卡及密碼均為向銀行提領款項之重要憑據，且
    國內目前詐騙行為橫行，不法詐騙份子為掩飾其等不法行徑
    ，避免執法人員循線查緝，經常利用他人金融帳戶、提款卡
    及密碼，以確保犯罪所得免遭查獲，此等案件層出不窮，於
    被告將本案帳戶資料提供予他人時，早迭經報章、媒體再三
    披露，政府單位亦一再宣導勿將金融帳戶交付他人使用，此
    僅需普通生活經驗即能知悉，故避免此等專屬性甚高之物品
    被不明人士利用為與財產有關之犯罪工具，亦為一般生活認
    知所應有之認識，而被告於案發時為年約60歲之成年人，對
    此當知悉甚詳。查被告於偵查時稱：因為當時快過年，我想
    說我可能要開刀，會用到錢，今天資料（按即與「陳芳欣」
    之對話紀錄）裡面有一張彩色的就是對方跟我說他們是合法
    的公司，他們說只要我把本子寄給他們，月初就可以領1萬
    元，當時快過年了，不無小補等語（偵字第3223號卷第75、
    76頁）；於原審時則供陳：那時候因為我要準備開刀，上面
    有說可以匯一點錢給我，對方說如果我按照他的方式辦理就
    會固定1個月匯一點錢給我，我沒有拿到報酬，當時我有懷
    疑帳戶有問題等語（原審卷二第41頁），並有LINE對話紀錄
    在卷（偵字第3223號卷第81至111頁）可佐，被告已於偵查
    、原審中明確自陳其係為開刀籌錢所需而寄出帳戶，並於當
    時已有懷疑帳戶有問題，被告主觀上已難謂無幫助詐欺取財
    罪之不確定故意。又被告雖於原審自陳其因懷疑帳戶有問題
    就去報案停止帳戶云云（原審卷二第41頁），然此部分經檢
    察官函詢遠東商銀被告所有之遠東商銀帳戶是否曾有掛失、
    補發之情形，遠東商銀之回函略以：該帳戶之金融卡、存摺
    及印鑑，均無掛失記錄等語（偵字第3223號卷第61頁），是
    被告上開所言，亦非事實，顯屬事後卸責之詞。被告主觀上
    應可預見「陳芳欣」可能係以從事詐欺取財或其他財產犯罪
    為業，其取得遠東商銀帳戶資料之目的，係為不法使用，被
    告卻為順利取得報酬，毫不在乎上開風險，仍執意將遠東商
    銀帳戶存摺、提款卡及密碼等依指示寄出，而容任「陳芳欣
    」及詐騙集團成員取得遠東商銀存摺、提款卡及密碼等資料
    後可隨意將轉入或匯入之款項予以提領，則被告對於持用遠
    東商銀帳戶資料之人果真用以作為詐欺取財之工具，顯然有
    所預見且不違背其本意，堪認被告有提供金融帳戶予他人以
    幫助他人犯詐欺取財罪之不確定故意，而應負幫助他人詐欺
    取財之刑責甚明。被告辯稱其係受「陳芳欣」誘導詐騙，無
    幫助詐欺之故意云云，自不可採。
　㈢被告及選任辯護人雖另辯稱被告於104年6月發病後，已有智
    力受損，頭腦意識不清，故主觀上並無故意云云，惟查：被
    告於偵查、原審均自陳其係為開刀籌錢之動機明確，理由已
    如前述；且依前開之對話紀錄，被告多次就「陳芳欣」所為
    之指示詢問及表示「要寄到那裡？一本、好的、了解謝謝您
    」等語，並拍攝身分證及遠東商銀存摺照片供「陳芳欣」確
    認，且被告依「陳芳欣」之指示於統一超商使用交貨便寄出
    後，亦有回傳統一超商交貨便服務單予「陳芳欣」確認之事
    實，足見被告當時仍能正常對話，並依指示至統一超商寄貨
    ，並無頭腦意識不清之情事甚明。再觀被告固提出其於臺北
    榮民總醫院桃園分院107年1月8日之診斷證明書，及臺北榮
    民總醫院109年2月29日至同年3月4日之診斷證明書（本院卷
    第153至155頁），欲證明被告確實有智力受損之情事，惟查
    本案被告依「陳芳欣」之指示寄出遠東商銀存摺、提款卡及
    密碼時為108年12月13日，與前開診斷證明書所示之時點已
    有差距，難認診斷證明書上所載之病徵確有影響被告行為時
    之事實，且依107年之診斷證明書內容，其上僅記載為癲癇
    ，似與腦部病變無涉，亦難為有利於被告之認定。選任辯護
    人雖主張被告自104年6月腦部就發病，並請求調閱病歷及囑
    託醫院對被告進行精神鑑定云云，然依前所述，被告於本案
    行為時動機明確，且明確依「陳芳欣」之指示而為，主觀上
    具有幫助詐欺取財之不確定故意甚明，而依被告所提出之事
    證，本院尚難認被告於行為時確實受有腦部病變影響之可能
    及有何辨識其行為違法或欠缺依其辨識而行為之能力，亦無
    顯著減低之情形，是選任辯護人關於此部分之聲請證據調查
    即無必要，應予駁回，附此敘明。
　㈣綜上，本案事證明確，被告上開所辯，核屬卸責之詞，要難
    採信，被告犯行洵堪認定，應依法論科。
二、論罪科刑
  ㈠按刑法上之幫助犯，係對於犯罪與正犯有共同之認識，而以
    幫助之意思，對於正犯資以助力，未參與實施犯罪構成要件
    之行為者而言（最高法院88年度台上字第1270號判決意旨參
    照）。被告基於幫助詐欺集團成員犯詐欺取財罪之不確定故
    意，提供遠東商銀帳戶之存摺、提款卡及密碼，然依卷內事
    證，尚無證據證明其有參與詐欺取財之犯罪構成要件行為，
    亦無證據證明該詐欺集團成員係3人以上共同犯之。是核被
    告所為，係犯刑法第30條第1項前段、第339條第1項之幫助
    詐欺取財罪。
  ㈡被告提供系爭帳戶予詐騙集團成員使用，幫助不詳詐欺正犯
    先後詐騙告訴人蕭睦惠、曾翊喬、何曉綺，屬一行為同時觸
    犯數罪名之想像競合犯，以一幫助詐欺取財罪論處。被告以
    幫助他人犯罪之意思而參與犯罪構成要件以外之行為，為幫
    助犯，依刑法第30條第2項規定，按正犯之刑減輕之。
  ㈢不另為無罪諭知部分：
　1.公訴意旨另略以：被告可預見其提供系爭帳戶，可能幫助詐
    欺集團掩飾詐欺取財不法犯罪所得去向，仍提供系爭帳戶之
    存摺、提款卡及密碼予他人使用，致蕭睦惠、曾翊喬因遭詐
    欺正犯施用詐術，陷於錯誤，而依指示匯款至系爭帳戶內，
    因認被告涉犯洗錢防制法第14條第1項之洗錢罪嫌云云。
　2.訊據被告固坦承有依「陳芳欣」於LINE通訊軟體之指示，至
    統一超商輸入代碼，以交貨便之方式，寄交其所申辦之遠東
    商銀存摺、提款卡及密碼，惟堅決否認有何洗錢之犯行，辯
    稱：伊不知道帳戶是要拿來洗錢用的，伊跟對方沒有見過面
    也不認識等語。
　3.按洗錢防制法第2條第2款之掩飾、隱匿行為，目的在遮掩、
    粉飾、隱藏、切斷特定犯罪所得與特定犯罪間之關聯性，是
    此類洗錢行為須與欲掩飾、隱匿之特定犯罪所得間具有物理
    上接觸關係（事實接觸關係）。而提供金融帳戶提款卡及密
    碼供他人使用，嗣後被害人雖匯入款項，然此時之金流仍屬
    透明易查，在形式上無從合法化其所得來源，未造成金流斷
    點，尚不能達到掩飾或隱匿特定犯罪所得之來源、去向及所
    在之作用，須待款項遭提領後，始產生掩飾、隱匿之結果。
    故而，行為人提供金融帳戶提款卡及密碼，若無參與後續之
    提款行為，即非洗錢防制法第2條第2款所指洗錢行為，無從
    成立一般洗錢罪之直接正犯。特定犯罪之正犯實行特定犯罪
    後，為掩飾、隱匿其犯罪所得財物之去向及所在，而令被害
    人將款項轉入其所持有、使用之他人金融帳戶，並由該特定
    犯罪正犯前往提領其犯罪所得款項得手，如能證明該帳戶內
    之款項係特定犯罪所得，因已被提領而造成金流斷點，該當
    掩飾、隱匿之要件，該特定犯罪正犯自成立一般洗錢罪之正
    犯。刑法第30條之幫助犯，係以行為人主觀上有幫助故意，
    客觀上有幫助行為，即對於犯罪與正犯有共同認識，而以幫
    助意思，對於正犯資以助力，但未參與實行犯罪之行為者而
    言。幫助犯之故意，除需有認識其行為足以幫助他人實現故
    意不法構成要件之「幫助故意」外，尚需具備幫助他人實現
    該特定不法構成要件之「幫助既遂故意」，惟行為人只要概
    略認識該特定犯罪之不法內涵即可，無庸過於瞭解正犯行為
    之細節或具體內容。此即學理上所謂幫助犯之「雙重故意」
    。金融帳戶乃個人理財工具，依我國現狀，申設金融帳戶並
    無任何特殊限制，且可於不同之金融機構申請多數帳戶使用
    ，是依一般人之社會通念，若見他人不以自己名義申請帳戶
    ，反而收購或借用別人之金融帳戶以供使用，並要求提供提
    款卡及告知密碼，則提供金融帳戶者主觀上如認識該帳戶可
    能作為對方收受、提領特定犯罪所得使用，對方提領後會產
    生遮斷金流以逃避國家追訴、處罰之效果，仍基於幫助之犯
    意，而提供該帳戶之提款卡及密碼，以利洗錢實行，仍可成
    立一般洗錢罪之幫助犯（最高法院108年度台上大字第3101
    號刑事裁定意旨參照）。經查：
　⑴被告因已將遠東商銀帳戶之存摺、金融卡及密碼等物件交付
    他人使用，失去對自己帳戶之實際管領權限，且依本件卷內
    資料，尚乏證據證明被告有何配合詐騙集團之指示親自提款
    或匯款，即無收受、持有或使用特定犯罪所得之情形，亦無
    積極之移轉或變更特定犯罪所得之行為，自不構成洗錢防制
    法第14條第1項之洗錢罪。
　⑵又幫助犯洗錢防制法第14條第1項之幫助洗錢罪，依前開之說
    明，幫助犯之故意，除需有認識其行為足以幫助他人實現該
    特定不法構成要件之「幫助故意」外，尚需具備幫助他人實
    現該特定不法構成要件之「幫助既遂故意」，且其主觀上認
    識該帳戶可能作為收受及提領特定犯罪所得使用，他人提領
    後即產生遮斷資金流動軌跡以逃避國家追訴、處罰之效果。
    查本件被告僅單純提供其所申辦之遠東商銀帳戶及提款卡、
    密碼，就該特定犯罪，縱使知悉可能係詐欺犯罪而構成幫助
    詐欺取財罪而有幫助故意外，惟亦乏任何證據證明被告有何
    幫助詐欺行為人既遂其犯行之故意，亦即詐欺行為人究竟係
    既遂抑或未遂，被告主觀上根本無任何幫助既遂故意且亦無
    法控制，更遑論被告就此有任何主觀上認識其帳戶於詐欺犯
    罪既遂後產生遮斷資金流動軌跡以逃避國家追訴、處罰之效
    果。從而，公訴意旨認被告所為尚構成洗錢防制法第14條第
    1項之洗錢罪嫌，容有未洽，惟檢察官認此部分罪嫌與上開
    幫助詐欺取財間具有想像競合之裁判上一罪之關係，爰不另
    為無罪之諭知。　
  ㈣桃園地檢署檢察官以109年度偵字第20368號移送併辦意旨書
    所載之犯罪事實，與前開經檢察官起訴且為本院認定有罪部
    分，有想像競合犯之裁判上一罪關係，為起訴效力所及，本
    院自應併予審究。
三、撤銷改判之理由：
　㈠原審認被告前開犯行罪證明確，據以論科，固非無見。惟查
    ：原審未及審酌附表編號2所示之告訴人曾翊喬業於本院審
    理時與被告和解並給付和解金額完畢，有曾翊喬110年1月26
    日和解書在卷可參。是被告上訴意旨否認犯行無理由，惟原
    判決既有前開可議之處，自應由本院將原判決予以撤銷改判
    。
  ㈡爰審酌被告將金融帳戶之存摺、提款卡及密碼提供予他人使
    用，幫助詐騙集團成員從事詐欺犯行，增加被害人尋求救濟
    及警察機關查緝犯罪之困難，危害他人財產安全及社會治安
    ，復參被告業已於本院審理時與告訴人曾翊喬達成和解，並
    給付和解金額2,0051元等情，惟考量被告犯後終能坦承犯行
    、態度尚可，兼衡其犯罪動機、目的、手段、素行、身心狀
    況、自承高中畢業之智識程度、家庭經濟狀況勉持、告訴人
    遭詐騙之金額等一切情狀，量處如主文第二項所示之刑，並
    諭知易科罰金之折算標準。並認本案尚無證據證明被告有因
    提供系爭帳戶之存摺、提款卡及密碼予詐欺集團成員，因而
    獲有對價或利益，自無從依刑法第38條之1第1項規定宣告沒
    收。
據上論斷，應依刑事訴訟法第369條、第364條、第299條第1項前
段，刑法第30條第1項前段、第2項、第339條第1項、第41條第1
項前段，刑法施行法第1條之1第1項，判決如主文。
本案經檢察官陳淑蓉提起公訴，檢察官吳明嫺移送併辦，檢察官
何明楨到庭執行職務。
中　　華　　民　　國　　110 　年　　1 　　月　  28　　日
                  刑事第十九庭  審判長法　官  曾淑華
                                      法　官  王美玲 
                                      法　官  許文章
以上正本證明與原本無異。
被告不得上訴。
檢察官如不服本判決，應於收受送達後20日內向本院提出上訴書
狀，其未敘述上訴之理由者，並得於提起上訴後20日內向本院補
提理由書(均須按他造當事人之人數附繕本)「切勿逕送上級法院
」。惟就不另為無罪之諭知部分提起上訴須受刑事妥速審判法第
9條限制。
刑事妥速審判法第9條：
除前條情形外，第二審法院維持第一審所為無罪判決，提起上訴
之理由，以下列事項為限：
一、判決所適用之法令牴觸憲法。
二、判決違背司法院解釋。
三、判決違背判例。
刑事訴訟法第 377 條至第 379 條、第 393 條第 1 款之規定，
於前項案件之審理，不適用之。

                                       書記官  陳盈芝
中　　華　　民　　國　　110 　年　　1 　　月　　29　　日
附表：
編號 告訴人  受騙時間（民國） 詐騙集團施用之詐術  匯款時間（民國）  匯款金額（新臺幣） 1 蕭睦惠 108 年12月26日20時許 打電話佯稱係「愛上新鮮」購物網站客服人員，以誤植消費金額須立即辦理止付為由，指示告訴人蕭睦惠操作行動網銀轉帳。 108 年12月26日21時10分許 49,985元 2 曾翊喬 108 年12月26日20時57分許 打電話佯稱係樂天購物網站客服人員，以誤設為連續扣款須立即取消設定為由，指示告訴人曾翊喬操作自動櫃員機匯款。 108 年12月26日22時2分許 20,051元 3 何曉綺 108 年12月26日17時51分許 打電話佯稱網路購物客服人員，以先前網路購物資料遭駭客入侵增加多筆交易為由，指示告訴人何曉綺操作自動櫃員機匯款。 108 年12月26日21時4分許 30,000元